【裁判字號】    99,上重更(一),16
【裁判日期】    990729
【裁判案由】    毒品危害防制條例
【裁判全文】
臺灣高等法院臺中分院刑事判決    99年度上重更(一)字第16號
上  訴  人
即  被  告  乙○○
指定辯護人  林坤勇律師
上列上訴人即被告因毒品危害防制條例案件，不服臺灣彰化地方
法院95年度訴字第1730號中華民國96年11月30日第一審判決（起
訴案號：臺灣彰化地方法院檢察署95年度偵字第8444號），提起
上訴，本院判決後，經最高法院發回更審，本院判決如下：
    主    文
原判決撤銷。
乙○○三次販賣第一級毒品，均累犯，每次均處有期徒刑拾伍年
壹月，應執行有期徒刑拾伍年陸月。未扣案因販賣三次第一級毒
品所得計新臺幣貳仟元，均沒收，如全部或一部不能沒收時，以
其財產抵償之。扣案之華碩牌行動電話機具壹支（序號：000000
000000000）沒收。
    犯罪事實
一、乙○○（綽號水蛙）於民國91年間曾因連續施用第一級及第
    二級毒品罪，經臺灣彰化地方法院92年度訴字第490號案分
    別判處有期徒刑7月、3月，定應執行刑為有期徒刑8月確定
    ，並於93年8月31日縮刑期滿而執行完畢。猶不知悔改，復
    明知海洛因為毒品危害防制條例第2條第2項第1款所列管之
    第一級毒品，不得非法持有、販賣，竟仍基於販賣第一級毒
    品海洛因以營利之犯意，先向姓名年籍均不詳綽號「銅罐」
    之男子購進海洛因後，再於下列時間、地點，將海洛因賣予
    蕭明賜一次、邱耀謀二次：
(一)、於95年7月21日20時14分許，蕭明賜以其持用之0000000000
    號行動電話，撥打乙○○持用之0000000000號行動電話，聯
    絡購買海洛因事宜，兩人即於當日20時27分許，在乙○○位
    於彰化縣社頭鄉○○村○○路801巷18號居處附近交易，由
    乙○○販賣海洛因一包予蕭明賜，並收取新臺幣（下同）50
    0元之價金，蕭明賜後來發現份量不足，遂於95年7月24日上
    午10時46分許以前揭行動電話請乙○○補量，乙○○乃於95
    年7月24日上午10時59分許，在彰化縣田中鎮○○路某感化
    院旁補給蕭明賜前揭販賣時短少之海洛因量。
(二)、於95年7月23日20時許，邱耀謀以其持用之0000000000號行
    動電話，撥打乙○○持用之0000000000號行動電話，聯絡購
    買海洛因事宜，邱耀謀即至乙○○前揭居處，由乙○○販賣
    海洛因一包予邱耀謀，並收取1000元之價金。
(三)、於95年8月14日14時許，邱耀謀以其持用之0000000000號行
    動電話，撥打乙○○持用之0000000000號行動電話，聯絡購
    買海洛因事宜，兩人即至乙○○前揭居處附近之產業道路，
    由乙○○販賣海洛因一包予邱耀謀，並收取500元之價金。
二、嗣於95年8月16日12時40分許，在乙○○前揭居處，經警搜
    索查獲，並扣得乙○○所有供裝填前揭0000000000號SIM卡
    用之華碩牌行動電話機具一支（序號：000000000000000）
    ，及其母親蕭謝蘭所申請之該0000000000號SIM卡一片。
三、案經彰化縣警察局移送臺灣彰化地方法院檢察署檢察官偵查
    起訴。
    理    由
壹、證據能力部分：
一、按被告以外之人於檢察事務官、司法警察官或司法警察調查
    中所為之陳述，與審判中不符時，其先前之陳述具有較可信
    之特別情況，且為證明犯罪事實存否所必要者，得為證據，
    刑事訴訟法第159條之2定有明文。查證人蕭明賜於警詢中對
    於其有無向被告購買海洛因乙情之陳述，與其在原審審理中
    之證述不符，此有各該筆錄在卷可證，本院忖諸證人蕭明賜
    於警詢中之陳述與其在檢察官偵訊中之證述大致相符，並與
    監聽電話之譯文符合，且無證據證明證人蕭明賜之警詢陳述
    非出於任意性等情，認其先前於警詢之陳述具有較可信之特
    別情況，且為證明犯罪事實存否所必要，有證據能力。
二、被告以外之人於偵查中向檢察官所為之陳述，除顯有不可信
    之情況者外，得為證據，刑事訴訟法第159條之1第2項定有
    明文。偵查中對被告以外之人所為之偵查筆錄，或被告以外
    之人向檢察官所提之書面陳述，性質上均屬傳聞證據，惟現
    階段刑事訴訟法規定檢察官代表國家偵查犯罪、實施公訴，
    依法其有訊問被告、證人及鑑定人之權，證人、鑑定人且須
    具結，而實務運作時，檢察官偵查中向被告以外之人所取得
    之陳述，原則上均能遵守法律規定，不致違法取供，其可信
    度極高，是以被告以外之人前於偵查中所為之證述，除反對
    該項供述得具有證據能力之一方，已釋明「顯有不可信之情
    況」之理由外，不宜遽指該證人於偵查中之陳述不具證據能
    力。本案證人蕭明賜、邱耀謀於偵查中具結所為之證述，指
    定辯護人並未提及有何顯不可信之情況，且均於原審審理中
    經交互詰問，被告於本院審理中雖未到庭，惟其於本院前審
    審理時，亦未主張無證據能力，故均具有證據能力。
三、按司法警察機關依法定程序執行監聽取得之錄音，係以錄音
    設備之機械作用，真實保存當時通訊之內容，如通訊一方為
    受監察人，司法警察在監聽中蒐集所得之通訊者對話，若其
    通話本身即係被告進行犯罪中構成犯罪事實之部分內容，自
    與所謂「審判外之陳述」無涉，應不受傳聞法則之規範，當
    然具有證據能力。至司法警察依據監聽錄音結果予以翻譯而
    製作之監聽譯文，屬於文書證據之一種，於被告或訴訟關係
    人對其譯文之真實性發生爭執或有所懷疑時，法院固應依刑
    事訴訟法第165條之1第2項規定，以適當之設備，顯示該監
    聽錄音帶之聲音，以踐行調查證據之程序，俾確認該錄音聲
    音是否為通訊者本人及其內容與監聽譯文之記載是否相符，
    或傳喚該通訊者，或依其他法定程序，為證據調查。倘被告
    或訴訟關係人對該通訊監察譯文之真實性並不爭執，即無勘
    驗辨認其錄音聲音之調查必要性，法院於審判期日如已踐行
    提示監聽譯文供當事人辨認或告以要旨，使其表示意見等程
    序並為辯論者，其所為之訴訟程序即無不合（參最高法院97
    年度台上字第5940號判決意旨參見）。本件被告與證人蕭明
    賜、邱耀謀通話之監聽譯文，指定辯護人並未表示爭執，且
    被告於本院審理中雖未到庭，惟其於本院前審審理時，亦未
    爭執其證據能力，故有證據能力。
四、除法律另有規定外，實施刑事訴訟程序之公務員因違背法定
    程序取得之證據，其有無證據能力之認定，應審酌人權保障
    及公共利益之均衡維護，刑事訴訟法第158條之4定有明文。
    本案所引用之非供述證據，並無證據證明係實施刑事訴訟程
    序之公務員違背法定程序所取得，且檢察官及被告、辯護人
    均未表示無證據能力，自應認均具有證據能力。
貳、有罪部分認定犯罪事實之證據及理由：
一、被告乙○○經本院合法傳喚無正當理由不到庭，而其於本院
    前審審理時曾到庭辯稱：伊並未販賣海洛因予蕭明賜或邱耀
    謀，蕭明賜在電話中是請伊幫忙調海洛因，不是要向伊購買
    海洛因，且伊並沒有調到海洛因，而邱耀謀打電話給伊是邀
    伊一起出錢去竹山向綽號銅罐之男子購買海洛因云云。
二、被告販賣海洛因予蕭明賜一次部分經查：
(一)、被告自承為其使用之0000000000號行動電話，與蕭明賜自承
    為其使用之0000000000號行動電話有以下之對話內容：【95
    年7月21日20時14分24秒，A為蕭明賜（發話），B為被告（
    受話），以下稱第一通電話譯文：「A：喂、水蛙喔。B：嗯
    。A：我山腳這邊，你那邊有水果嗎。B：有啦。A：ㄚ水果
    漂亮嗎。B：這次漂亮。A：ㄚ你在你門口等我B我人剛到田
    中而已，田中鐵路平交道這，你知道嗎。A：到社頭多久。B
    ：差不多10分鐘，不會很久。A：我跟我那個在吃東西，快
    一點。B：你人在哪裡。A：社頭。B：我快一點，到社頭時
    打給你。A：我手機有時收不到，你直接騎到你門口就好。B
    ：我門口？到哪邊門口。A：ㄚ不然在舊社國小門口啦。B：
    我家你知道嗎。A：我知道，舊社國小門口就好。B：不然到
    我家門口好啦。A：好。」】、【95年7月21日20時23分50秒
    ，A為蕭明賜（發話），B為被告（受話），以下稱第二通電
    話譯文：「A：喂你到哪裡。B：我要到了，差不多3分鐘，
    我遇到臨檢，繞田路。A：到哪裡。B：到清水岩了。A：ㄚ
    不然到朝興國小好嗎，我在你家門口。B：我馬上到了。A：
    好啦。」】、【95年7月24日上午10時46分56秒，A為蕭明賜
    （發話），B為被告（受話），以下稱第三通電話譯文：「A
    ：喂，水蛙喔。B：嗯。A：你現在方便嗎。B：有啦。A：有
    你要順便補一下。B：嗯…好ㄚ。A：你人在哪。B：清水岩
    。A：那我馬上用別支打給你。」】、【95年7月24日上午10
    時59分6秒，A為蕭明賜（發話），B為被告（受話），A改用
    0000000 000號行動電話撥打，以下稱第四通電話譯文：「A
    ：你好。B：我到感化院了。A：好…」】（參第8444號偵卷
    第27頁監聽譯文）。
(二)、證人蕭明賜於95年8月30日在警詢中證稱：「（問：你所
    持有行動電話0000000000為何人所申請之門號，該手機均為
    何人所使用？）該門號0000000000是以我自己的名義所申請
    ，是我在使用。」、「（問：前揭第一通電話譯文內容代表
    何意？）水果表示毒品海洛因，這通電話是我要向綽號水蛙
    購買500元的海洛因。」、「（問：前揭第二通電話譯文內
    容代表何意？）代表我到了水蛙家門口，我有拿500元給水
    蛙，水蛙沒有拿足夠的海洛因給我。」、「（問：前揭第三
    通電話譯文內容代表何意？）代表上次我向水蛙買500元的
    毒品，水蛙將上次沒補足的毒品給我。」、「（問：你有無
    向綽號水蛙男子購買海洛因毒品？購買過幾次？）有，只有
    那次買500元的海洛因而已。」、「（問：警方提示犯罪嫌
    疑人紀錄表供你指認，犯罪嫌疑人不一定存在被指認人之中
    ，編號第幾名，係你所稱綽號水蛙男子？）編號第2號乙○
    ○是綽號水蛙的男子，就是我向他購買毒品海洛因。」等語
    （參第8444號偵卷第23-25頁筆錄），於95年8月30日在檢
    察官偵訊中具結證稱：「（問：你所施用之毒品係向何人所
    購？）綽號水蛙之人。」、「（問：以何方式購買？）我以
    我所有之0000000000電話撥打他0000000000。」、「（問：
    向水蛙購買多少毒品？）500元之海洛因，水蛙在社頭鄉○
    ○○路與我交易，該處好像是水蛙家附近，我將500元交付
    給水蛙，水蛙同時將毒品海洛因交付給我。」、「（問：通
    訊監察譯文中之水果代表何物？）海洛因。」、「（問：該
    通譯文毒品交易，最後有無交易成功？）有。」、「（問：
    第三通電話譯文意義為何？）95年7月21日該次我向水蛙購
    買500元海洛因，但水蛙給我不足量，我要水蛙補足量給我
    。」、「（問：該次水蛙在何處將海洛因補給你？）田中鎮
    ○○路感化院附近，水蛙以一般電話簿用紙，包了一點海洛
    因粉末給我。」（參第8444號偵卷第126-127頁筆錄）。
(三)、被告於95年8月17日在警詢中供稱：「（問；前揭第一通
    電話譯文內容意思為何？）是指某男以他所持0000000000撥
    打我的電話，水果是指海洛因毒品，他要我幫他調的海洛因
    毒品，並問我這次海洛因毒品純度、品質是否有比較好，我
    回他漂亮，是指該次我幫他調的海洛因毒品純度、品質不錯
    。」（參第8444號偵卷第8頁背面筆錄），於95年8月17日
    在檢察官偵訊中復稱：「我的電話是0000000000，朋友都是
    打這支電話向我聯繫購買毒品，我再打電話向上手銅罐買毒
    品，然後從中抽取部分毒品施用後再將其餘毒品交給買毒品
    者。」等語（參第8444號偵卷第106頁筆錄）。
(四)、綜上可知，證人蕭明賜確實有於95年7月21日20時14分許撥
    打電話向被告購買海洛因，並於當日20時27分許（即第二通
    電話譯文所顯示20時23分50秒＋3分），在被告前揭居處附
    近交易，被告有交付一包不足量之海洛因給證人蕭明賜，證
    人蕭明賜則給付500元價金給被告，嗣於95年7月24日上午10
    時59分許即前揭第四通電話聯絡後，被告復在彰化縣田中鎮
    ○○路某感化院旁，補短少之海洛因量給證人蕭明賜。而被
    告雖辯稱係接到證人蕭明賜購買電話後，其再向上手銅罐之
    男子調貨等語，惟前揭譯文內容顯示被告在電話中明確告訴
    證人蕭明賜「其現在有水果（即海洛因），這次水果有漂亮
    」，且並未提到「其必須先向上手調貨，才能交付」，是可
    信被告是向綽號銅鑼之男子購買海洛因後，於證人蕭明賜有
    需要時，再賣給證人蕭明賜，並獲得抽取部分海洛因供己施
    用之利潤。
(五)、證人蕭明賜於原審審理中雖然證稱：「（問：你海洛因來源
    ？）拜託朋友拿的。」、「（問：你這些朋友有無包括被告
    ？）沒有。」、「（問：被告有無拿過毒品給你？）沒有。
    」、「（問：你記得沒有跟被告買？）是。」等語。惟其前
    揭所言與其於警詢及檢察官偵訊中所述迥異，與被告前
    揭供述不符，亦與被告於原審準備程序中供稱：「蕭明賜都
    是他們拿錢給我，我向銅罐買，再交海洛因給他們。」等語
    （參原審卷第67頁筆錄）不合。參諸其於原審審理中尚稱：
    「（問：你之前有無因毒品案件作證？）有，但我說什麼忘
    記了」等語（參原審卷第108頁筆錄），與常情有違，而顯
    係掩飾其前後供述不一之窘境等情，本院認證人蕭明賜於原
    審之證詞，應係事後迴護被告之舉，非能據為有利被告之認
    定。
三、被告販賣海洛因予邱耀謀二次部分經查：
(一)、證人邱耀謀於95年8月16日在檢察官偵訊中具結證稱：（
    問：警詢筆錄是否實在？告以要旨）實在。」、「（問：第
    一次與最後一次分別是何時跟他買的？）95年7月份及最近
    這幾天。」、「（問：價格？）一次1000元、一次500元。
    」、「（問：地點？）一次是在他家，一次是在社頭鄉○○
    村○○○道路附近。」（參第8444號偵卷第116頁筆錄），
    而其向檢察官證稱實在之警詢筆錄記載：【「我是向綽號阿
    發之人購買海洛因，我均是以我的電話0000000000與他所持
    電話0000000000聯絡，交易方式是以電話聯繫後，第一次在
    他家交易毒品後，在阿發家客廳即施用海洛因毒品，第二次
    則和他約在社頭鄉舊社村他家外面的產業道路交易毒品。」
    、「我只向阿發購買過二次海洛因毒品，第一次於95年7月2
    3日20時許，在阿發他家向他購買1000元的海洛因毒品，第
    二次是95年8月14日約14時許，和他約在社頭鄉舊社村他家
    外面的產業道路，向他購買500元海洛因毒品，我這二次均
    是和阿發交易毒品後，即立即施用」、「警方提示犯罪嫌疑
    人紀錄表，共有六名照片供指認（犯罪嫌疑人並不一定存在
    於被指認人之中），編號第第一名（即被告）就是我所稱綽
    號阿發之男子，也就是我向他購買海洛因毒品之人」】等字
    （參第8444號偵卷第17-18頁筆錄）。於96年11月13日在
    原審審理中具結證稱：「（問：你第一級毒品來源？）向被
    告調貨，我不知道被告的海洛因是哪裡來的。」、「（問：
    調貨的過程如何？）我打電話給被告，請他可否幫我拿海洛
    因，被告說有，被告就有拿一、兩次海洛因給我。」、「（
    提示第19頁警詢筆錄，所言是否實在？）是。」、「（問：
    內容是何意？）是被告打電話，我欠他錢，我還他錢，他跟
    我說話的內容。」等語（參原審卷第108頁背面-111頁筆錄
    ）。而該第19頁警詢筆錄記載：「（問：提示95年7月25日
    12時56分5秒你以0000000000電話和乙○○0000000000電話
    之通訊譯文，你作何解釋？）是我於第一次向他購買海洛因
    毒品，曾欠他200元，阿發此通電話打來，是要向我討那200
    元。」等意。
(二)、被告使用之0000000000號行動電話，與邱耀謀使用之000000
    0000號行動電話有以下之對話內容：【95年7月25日12時56
    分5秒，A為被告（發話），B為邱耀謀（受話）。A：前幾天
    打沒通，打沒人接。B：沒看到。A：我想你怎麼失蹤，你看
    今天等一下有空嗎，200先那個，銅罐在討了，湊不夠給人
    家。B：我等一下要工作了。A：你就今天下班或有空時先拿
    過來，銅罐叫人在討了。B：欠多少。A：欠2000多，本來欠
    4500，現在剩2000多。B：欠2000多，那有差到那200元嗎。
    A：ㄚ多多少少湊，那你也是要拿給我，不然你不用給我嗎
    ，ㄚ你就失蹤，你就去找別人。B：ㄚ你又沒有，奇怪。A
    ：那會沒有。B：你有嗎。A：你現在過來，我若沒有隨便你
    。B：你那個跟別人差很多。A：你現在來若用不行，我隨便
    你，讓你馬上試。B：試那麼多遍，每次都…。A：我現在說
    不夠明白嗎。B：晚一點看看啦。A：你有空也是要拿來，銅
    罐要叫人來收啦。B：你一直跟我討200幹嘛，你有差那200
    嗎，你也差我300，我又沒跟你討。A：哪時候欠你300，已
    經跟你補了。B：哪時候補掉，沒啦我未300元跟你騙幹嘛。
    A：補掉了啦。B：好…我晚一點拿200給你。A：問題你都沒
    來找我對嗎。B：我跟你拿那麼多次，後來東西都不行我有
    說過什麼嗎。A：沒有ㄚ，但那要說ㄚ，那不是我問題，我
    也跟銅罐說他這2次的東西都不行。B：我沒跟你嫌過，你東
    西用比較少給我我也沒說過什麼。A：嗯啦，都沒過但是人
    家在跟我逼。B：我晚點拿給你。】（參第8444號偵卷第21-
    22頁監聽譯文）。
(三)、被告於95年8月17日在檢察官偵訊中供稱：「我的電話是000
    0000000，朋友都是打這支電話向我聯繫購買毒品，我再打
    電話向上手銅罐買毒品，然後從中抽取部分毒品施用後再將
    其餘毒品交給買毒品者。0000000000是紅毛的電話，他打電
    話叫我幫他購買毒品，紅毛就是邱耀謀」等語（參第8444號
    偵卷第106-107頁筆錄）。
(四)、綜上可知，被告確實有於95年7月23日、95年8月14日販賣兩
    次海洛因予證人邱耀謀，而被告應係向上手綽號銅罐之男子
    購買海洛因後，於證人邱耀謀有需要時，再賣給證人邱耀謀
    ，其利潤是從中抽取部分海洛因供己施用，並非係於證人邱
    耀謀需要海洛因時，被告才與證人邱耀謀一起合買，或幫證
    人邱耀謀調貨，此從渠二人前揭「A：ㄚ你就失蹤，你就去
    找別人。B：ㄚ你又沒有，奇怪。A：那會沒有。B：你有嗎
    。A ：你現在過來，我若沒有隨便你。B：你那個跟別人差
    很多。A：你現在來若用不行，我隨便你，讓你馬上試。」
    之平常對話即知。
四、被告於買進賣出間獲得抽取部分海洛因供己施用之利潤，足
    認其主觀上確有營利之意圖。被告辯稱未為前揭販賣海洛因
    之行為，僅係避重就輕卸責之詞，不足採信，此外，本件復
    有證人蕭明賜、邱耀謀指認被告照片之被指認人照片一覽表
    （參第8444號偵卷第20、26頁）、0000000000號行動電話通
    訊監察書（參第8444號偵卷第34頁）、顯示該0000000000號
    行動電話申請人為蕭謝蘭之中華電信資料查詢（參本院卷第
    39頁）附卷可稽，及扣案被告所有供裝填前揭0000000000號
    SIM卡之華碩牌行動電話機具一支（序號：000000000000000
    ）、0000000000號SIM卡一片足憑。本件被告三次販買海洛
    因之事證均已臻明確，犯行均堪認定。
、論罪科刑部分：
一、被告行為後，毒品危害防制條例第4條業已修正，並於98年5
    月20日公布，同年月22日施行，修正前毒品危害防制條例第
    4條第1項之規定為：「製造、運輸、販賣第一級毒品者，處
    死刑或無期徒刑；處無期徒刑者，得併科新臺幣1000萬元以
    下罰金。」，修正後毒品危害防制條例第4條第1項則規定為
    ：「製造、運輸、販賣第一級毒品者，處死刑或無期徒刑；
    處無期徒刑者，得併科新臺幣2000萬元以下罰金。」，比較
    結果，修正後之規定並無較修正前之規定有利於被告，依刑
    法第2條第1項前段之規定，仍應適用修正前之毒品危害防制
    條例。
二、所謂「集合犯」，係指立法者所制定之犯罪構成要件中，本
    即預定有數個同種類行為而反覆實行之犯罪而言，故是否集
    合犯之判斷，客觀上應斟酌法律規範之本來意涵、實現該犯
    罪目的之必要手段、社會生活經驗中該犯罪必然反覆實行之
    常態及社會通念等，主觀上則視其反覆實行之行為是否出於
    行為人之單一犯意，並秉持刑罰公平原則，綜合判斷之。稽
    以行為人販賣毒品之原因，不一而足，其多次販賣毒品之行
    為，未必皆出於行為人之一個犯意決定，且觀諸毒品危害防
    制條例第4條第1-4項所規定販賣毒品罪之構成要件文義，實
    無從憑以認定立法者本即預定該犯罪之本質，必有數個同種
    類行為而反覆實行之集合犯行，故販賣毒品罪，難認係集合
    犯。又刑法於94年2月2日修正公布，刪除第56條所定之連續
    犯之規定，自95年7月1日施行，依該第56條修正理由之說明
    謂：「對繼續犯同一罪名之罪者，均適用連續犯之規定論處
    ，不無鼓勵犯罪之嫌，亦使國家刑罰權之行使發生不合理之
    現象。」「基於連續犯原為數罪之本質及刑罰公平原則之考
    量，爰刪除有關連續犯之規定」等語，即係將本應各自獨立
    評價之數罪，回歸本來就應賦予複數法律效果之原貌。就刑
    法修正施行後多次販賣毒品之犯行，採一罪一罰，始符合立
    法本旨。因此，刑法修正施行後多次販賣毒品之犯行，除符
    合接續犯之要件外，則應一罪一罰，合併定其應執行之刑。
    亦即於刑法修正前後，均不認毒品危害防制條例第4條第1-4
    項販賣毒品罪為集合犯（參最高法院第99年度台上字第1854
    號判決）。
三、按海洛因為毒品危害防制條例第2條第2項第1款所列管之第
    一級毒品，不得非法持有、販賣。故核被告三次販賣海洛因
    之行為，均係犯修正前毒品危害防制條例第4條第1項之販賣
    第一級毒品罪。又(1)被告每次因販賣而持有第一級毒品之低
    度行為，各為販賣海洛因之高度行為所吸收，均不另論罪。
    (2)被告於95年7月21日及24日兩次交付海洛因予證人蕭明賜
    之行為，係一次購買，分兩次交付，屬接續行為，僅為一罪
    。(3)被告三次販賣海洛因之行為係犯意各別，行為互異，應
    予分論併罰，起訴書記載，屬集合犯，尚有未洽（詳前述）
    。(4)起訴書記載被告於95年7月21日、95年7月24日販賣海洛
    因予蕭明賜計二次，每次交付一包海洛因，並收取合計500
    元之價金，惟此實為被告販賣一次海洛因予蕭明賜，價金50
    0元，因第一次交付之海洛因量不足，方於第二次再補足短
    少之海洛因量，此經本院調查屬實（詳前述），故公訴人認
    被告於95年7月24日部分係再賣一次海洛因，與事實不合，
    本院不予認定，因公訴人認此二次販賣行為屬集合犯，故就
    該95年7月24日販賣部分，應不另為無罪之諭知。(5)被告於
    91年間曾因連續施用第一級及第二級毒品罪，經臺灣彰化地
    方法院92年度訴字第490號案分別判處有期徒刑7月、3月，
    定應執行刑為有期徒刑8月確定，並於93年8月31日縮刑期滿
    而執行完畢，此有臺灣高等法院被告前案紀錄表在卷可證，
    其於受有期徒刑之執行完畢後，5年以內故意再犯本件有期
    徒刑以上之各罪，均為累犯，所犯各罪之罰金刑，均應加重
    其刑（死刑與無期徒刑依法不得加重）。(6)按刑之量定，為
    求個案裁判之妥當性，法律固賦予法院裁量權，但此項裁量
    權之行使，除應依刑法第57條規定，審酌行為人及其行為等
    一切情狀，為整體之評價，並應顧及比例原則與平等原則，
    使罪刑均衡，輕重得宜，以契合社會之法律感情，又刑法第
    59條規定犯罪之情狀可憫恕者，得酌量減輕其刑，其所謂「
    犯罪之情狀」，與同法第57條規定科刑時應審酌之一切情狀
    ，並非有截然不同之領域，於裁判上酌減其刑時，應就犯罪
    一切情狀（包括第57條所列舉之10款事項），予以全盤考量
    ，審酌其犯罪有無可憫恕之事由（即有無特殊之原因與環境
    ，在客觀上足以引起一般同情，以及宣告法定低度刑，是否
    猶嫌過重等等），以為判斷，而販賣第一級毒品罪之法定刑
    為「死刑或無期徒刑；處無期徒刑者，得併科新臺幣1000萬
    元以下罰金」，然同為販賣第一級毒品之人，其原因動機不
    一，犯罪情節未必盡同，或有大盤毒梟者，亦有中、小盤之
    分，甚或僅止於吸毒者友儕間為求互通有無之有償轉讓者亦
    有之，其販賣行為所造成危害社會之程度自屬有異，法律科
    處此類犯罪，所設之法定最低本刑卻同為「無期徒刑，得併
    科新臺幣1000萬元以下罰金」，不可謂不重，於此情形，倘
    依其情狀處以有期徒刑，即足以懲儆，並可達防衛社會之目
    的者，自非不可依客觀之犯行與主觀之惡性二者加以考量其
    情狀，是否有可憫恕之處，適用刑法第59條之規定酌量減輕
    其刑，期使個案裁判之量刑，能斟酌至當，符合比例原則（
    參最高法院95年度台上字第788號判決）。本件被告販賣三
    次第一級毒品海洛因，所得僅計2000元，其實際販售之海洛
    因數量，較諸販毒集團均尚屬零星小額，相對於長期大量販
    賣毒品之大毒梟而言，其對社會治安及國民健康之危害顯然
    較小，倘仍遽處以販賣第一級毒品法定本刑之最低刑度，仍
    屬失之過苛而不盡情理，不免予人情輕法重之感，且難謂符
    合罪刑相當性及比例原則，更無從與大毒梟之惡行有所區隔
    ，是被告犯罪情狀相較於法定之重刑，在客觀上均足以引起
    一般人之同情，情節尚堪憫恕，乃依刑法第59條之規定，對
    被告所犯各罪，均酌量減輕其刑，(7)以上罰金刑部分之加減
    ，先加後減之。
四、原審據以論罪科刑，固非無見，惟(甲)原審判決未及為前揭新
    舊法之比較，(乙)所謂販賣行為，須以營利之意思而販入或賣
    出，方足構成（參最高法院67年台上字第2500號及69年台上
    字第1675號判例），本件原審認被告販賣第一級毒品，卻未
    載明被告基於營利之意思，也未敘明被告如何獲利，(丙)原審
    就起訴書記載被告於95年7月24日販賣海洛因予蕭明賜部分
    ，未為任何審酌及交代，(丁)本件被告所犯各罪應予分論併罰
    ，原審判決卻論以集合犯包括一罪，(戊)並無足夠證據證明被
    告有販賣海洛因予葉英敏及綽號民民之女子（詳下述），原
    審判決卻認定被告有販賣海洛因予該二人，並予論罪科刑等
    ，而有未合或不當。被告仍執前揭辯詞否認犯罪，提起上訴
    請求全部為無罪之諭知，就販賣海洛因予蕭明賜、邱耀謀部
    分，雖無理由，惟就販賣海洛因予葉英敏及綽號民民之女子
    部分，則有理由，且原審判決既有前開可議之處，本院自應
    將原審判決此部分予以撤銷改判。爰審酌被告素行不佳，犯
    後未坦承犯行之態度，所為助長他人施用毒品成癮之惡習，
    戕害他人身心健康，對社會治安之危害甚鉅，惟每次販賣海
    洛因之數量均微，所得不多等一切情狀，分別量處如主文所
    示刑，並定其應執刑之刑。另沒收部分：按毒品危害防制
    條例第19條第1項規定，犯販賣毒品罪者，其犯罪所得之財
    物均沒收之，係採義務沒收主義，故販賣毒品所得之對價，
    不問其中成本若干，利潤多少，均應全部諭知沒收，貫徹政
    府查禁煙毒之決心，以符立法本旨，是以被告販賣三次海洛
    因之所得計2000元，雖均未扣案，但均應依該條項宣告沒收
    ，如全部或一部不能沒收時，均以其財產抵償之。扣案被
    告所有之華碩牌行動電話機具一支（序號：00000000000000
    0），係被告所有，此經被告陳明在卷（參本院前審卷第68
    頁筆錄），並供裝填0000000000號SIM卡以聯絡前揭販賣海
    洛因所用，此經本院調查屬實，依毒品危害防制條例第19條
    第1項前段規定，應併予宣告沒收。本件雖尚扣得0000000
    000號SIM卡一片，惟此卡乃被告之母親蕭謝蘭所申請（參本
    院卷第39頁中華電信資料查詢），且無證據證明係屬被告所
    有，與沒收條件不符，非能併予宣告沒收。
肆、不另為無罪之諭知部分：
一、公訴意旨另以：(一)95年5至6月間之某日，有施用毒品之人葉
    英敏欲購買海洛因施用，而以0000000000門號撥打乙○○使
    用0000000000門號向其購毒並約妥交易地點後，乙○○在彰
    化縣田中鎮○○路○路旁，販賣交付海洛因一包予葉英敏並
    收取1000元之價金。(二)95年8月4日、同年月6日，有施用毒
    品綽號「民民」之女子欲購買海洛因施用，而以0000000000
    門號撥打乙○○使用0000000000門號向其購毒並約妥交易地
    點後，乙○○在「民民」位在彰化縣田中鎮之住處，共二次
    每次販賣交付海洛因一包予「民民」，並收取每包各1000元
    之價金。因認被告另涉犯三次販賣海洛因之罪嫌云云。
二、按認定不利於被告之事實，須依積極證據，苟積極證據不足
    為不利於被告事實之認定時，即應為有利於被告之認定，更
    不必有何有利之證據；又事實之認定，應憑證據，如未能發
    現相當證據，或證據不足以證明，自不能以推測或擬制之方
    法，以為裁判基礎；且刑事訴訟法上所謂認定犯罪事實之積
    極證據，係指適合於被告犯罪事實之認定之積極證據而言，
    雖不以直接證據為限，間接證據亦包括在內，然而無論直接
    或間接證據，其為訴訟上之證明，須於通常一般之人均不致
    有所懷疑，而得確信其為真實之程度者，始得據為有罪之認
    定，倘其證明尚未達到此一程度，而有合理之懷疑存在時，
    致使無從形成有罪之確信，根據「罪證有疑，利於被告」之
    證據法則，即不得遽為不利被告之認定（參最高法院30年上
    字第816號、29年上字第3105號、30年上字第1831、40年台
    上字第86號、76年台上字第4986號判例)。次按施用毒品者
    所稱其向某人買受毒品之指證，不得作為有罪判決之唯一證
    據，仍須調查其他必要之證據，以察其是否與事實相符，為
    最高法院歷年來之見解，良以毒品買受者之指證，其憑信性
    於通常一般人已有所懷疑，尚難確信其為真實，況依修正前
    毒品危害防制條例第17條之規定，其供出毒品來源而破獲者
    ，復得減輕其刑，則其指證之真實性猶有疑慮，是施用毒品
    者之指證，其真實性有待其他必要證據加以補強，茲所謂必
    要之補強證據，固不以證明販賣毒品犯罪構成要件之全部事
    實為必要，但以與施用者之指證具有相當之關聯性為前提，
    其經與施用者之指證綜合判斷，已達於通常一般人均不致有
    所懷疑，而得確信施用者之指證為真實者，始得為有罪之認
    定（參最高法院93年度台上字第6750號判決）。
三、本件公訴人認為被告涉嫌販賣海洛因予葉英敏及綽號「民民
    」之女子，無非係以被告之自白、葉英敏於警詢及檢察官偵
    訊中之證述、被告前揭行動電話之監聽譯文等為其依據。惟
    被告於原審及本院前審審理時，均堅詞否認有為此部分之販
    賣海洛因行為。
四、經查：
(一)、被告除前揭於檢察官偵訊中供稱：「我的電話是0000000000
    ，朋友都是打這支電話向我聯繫購買毒品，我再打電話向上
    手銅罐買毒品，然後從中抽取部分毒品施用後再將其餘毒品
    交給買毒品者。」等語外，從未明確自白其有販賣海洛因給
    葉英敏及綽號民民之女子，此有各該筆錄在卷可佐。
(二)、證人葉英敏於95年6月24日在警詢中雖證稱：「於二個月前
    向綽號水蛙之男子購買海洛因，他的聯絡電話0000000000
    ，我都是以我的0000000000號電話與他聯絡。」等語。惟其
    於95年9月22日在檢察官偵訊中具結證稱：「我未曾向水
    蛙購買毒品，我是透過水蛙幫我購買。」（參第8444號偵卷
    第134頁筆錄）。於96年11月13日在原審審理中具結證稱
    ：「我的毒品來源是我自己去電動玩具店買，有一次是請乙
    ○○幫我調，我開車載他到南投縣的松柏嶺，等賣藥的出來
    以後，我錢拿給被告，被告就連同我的1000元和他的1000元
    ，一共2000元拿給藥頭，藥頭拿兩包海洛因給被告，被告再
    拿一包給我。」等語（參原審卷第127頁筆錄）。足徵證人
    葉英敏於警詢時僅是含糊說有向被告購買海洛因，卻未詳細
    說明過程及細節，迄於檢察官偵訊及原審審理時，才一再證
    述係請被告調貨而與被告一起向其他藥頭購買。
(三)、被告前揭行動電話監聽譯文中，並無與證人葉英敏所使用之
    0000000000號行動電話聯絡之任何資料。
(四)、綽號民民之女子到底為何人，卷內並無任資料可供傳喚，以
    資調查。又被告前揭行動電話監聽譯文中雖有與0000000000
    號行動電話聯絡之紀錄，且被告於警詢中供稱該聯絡對象為
    「民民」之女子，惟被告並未坦承有直接販賣海洛因予該民
    民之女子，復於96年11月13日在原審審理時陳稱：「我到今
    天才知道葉英敏與民民是不同人。」等語（參原審卷第112
    頁筆錄），亦即其原以為葉英敏即是民民。
(五)、綜上，本院認就販賣海洛因予葉英敏部分，除葉英敏前後不
    一致之證述外，並無其他證據可資證明。就販賣海洛因予綽
    號民民之女子部分，除前揭未經該民民之女子釋明意思目的
    之電話監聽譯文外，亦無何證據可資證明。依前揭最高法院
    判例、判決意旨，自非能遽認被告有販賣海洛因予葉英敏及
    綽號民民之女子之犯行。
五、此外，復查無其他積極證據足資證明被告有何公訴人所指之
    此部分犯行，因檢察官認為此部分若成立犯罪，則與前開論
    罪科刑部分屬集合犯包括一罪，乃不另為無罪之諭知。原審
    未予詳細勾稽上開證據，遽對被告為論罪科刑之判決，顯有
    未合，被告上訴否認犯罪，指摘此部分之原審判決不當，為
    有理由，故應由本院將此部分撤銷改判，而為被告此部分均
    不另為無罪之諭知。
伍、被告經本院合法傳喚無正當理由不到庭，乃不待其陳述，逕
    行判決。
據上論斷，應依刑事訴訟法第371條、第369條第1項前段、第364
條、第299條第1項前段，毒品危害防制條例第4條第1項（修正前
）、19條第1項，刑法第2條第1項前段、第11條、第47條第1項、
第59條、第51條第5款，判決如主文。
本案經檢察官甲○○到庭執行職務。
中    華    民    國    99    年    7     月    29    日
            刑事第七庭    審判長法  官  林  榮  龍
                                法  官  張  惠  立
                                法  官  李  秋  娟
上列正本證明與原本無異。
如不服本判決應於收受送達後十日內向本院提出上訴書狀，其未
敘述上訴理由者，並得於提起上訴後十日內向本院補提理由書狀
（均須按他造當事人之人數附繕本）「切勿逕送上級法院」。
                                書記官  詹  錫  朋
中    華    民    國    99    年    7     月    29    日

司法院資訊處製作；財團法人民間司法改革基金會備份。
